臺灣高雄地方法院刑事判決　　　　　　　93年度訴字第2027號
公　訴　人　臺灣高雄地方法院檢察署檢察官
被　　　告　丙○○
上列被告因常業詐欺案件，經檢察官提起公訴（93年度偵字第
13971 號），本院判決如下：
    主  文
丙○○無罪。
    理  由
一、公訴意旨略以：緣另案被告乙○○（本院另案審理中）於民
    國91年間起在嘉義市荖藤里荖藤宅29之5 號經營未立案之蓮
    心殘障教養院，並招集會員即被告丙○○與另案被告甲○○
    （本院另案審理中）等多人，共同基於意圖為自己不法所有
    之犯意聯絡，由乙○○提供蓮心殘障教養院之簡介、感謝狀
    等物，被告丙○○則負責駕駛車輛搭載甲○○等會員分赴各
    縣市，佯以蓮心殘障教養院亟需建設及照顧院童之費用為由
    對外募款，以募得款項之一半歸會員所有，另一半歸乙○○
    所有，並以之為常業。另案被告甲○○自92年7 月間加入會
    員後，即由被告丙○○駕車載同其他會員前往台南、高雄及
    屏東等地，以前開方式對外募款，計分得新台幣（下同）
    5,000 餘元之款項。嗣於92年11月5 日下午被告丙○○開車
    搭載綽號「秋菊」、「阿秀」及甲○○等會員南下高雄募款
    ，於同日下午5 時30分，另案被告甲○○在高雄市○○路
    456 號民宅募款時為警查獲，發現另案被告甲○○於當日已
    向6 人募得690 元，始悉上情。因認被告丙○○涉犯刑法第
    340 條常業詐欺罪嫌云云。
二、按犯罪事實應依證據認定之，無證據不得認定犯罪事實，又
    不能證明被告犯罪者，應諭知無罪之判決，刑事訴訟法第15
    4 條第2 項、第301 條第1 項定有明文。又按刑事訴訟法上
    所謂認定犯罪事實之證據，係指足以認定被告確有犯罪行為
    之積極證據而言，如未能發現相當證據或證據不足以證明，
    自不能以推測或擬制之方法，以為裁判基礎，最高法院29年
    上字第3105號及40年台上字第86號分別著有判例；又認定不
    利於被告之事實，須依積極證據，茍積極證據不足為不利被
    告之認定時，即應為有利於被告之認定，更不必有何有利之
    證據，最高法院30年上字第816 號判例參照。次按刑法詐欺
    罪所謂以詐術使人交付，必須被詐欺人因其詐術而陷於錯誤
    ，若其所用方法，不能認為詐術，亦不致使人陷於錯誤，即
    不構成該罪，最高法院46年台上字第260 號亦著有判例可資
    參照。
三、本件公訴人認被告丙○○涉犯常業詐欺犯行，無非係以被告
    丙○○及另案被告甲○○於警詢中均自白所募得款項一半歸
    會員所有，及另案被告乙○○供承會員有對外募款之行為，
    並有會員名冊、感謝狀、蓮心殘障教養院簡介文宣、帳冊等
    扣案可資佐證為其主要論據。訊據被告丙○○固坦承駕駛車
    輛搭載該教養院會員甲○○等人前往台南、高雄、屏東等地
    ，以該教養院需經費照顧院童為由，向不特定民眾募款之事
    實，惟堅詞否認有常業詐欺犯行，辯稱：伊去蓮心殘障教養
    院參觀時，見該教養經營困難，院童很可憐，才加入會員義
    務幫忙載甲○○等會員到各地募款，把募來的款項全數交給
    院長乙○○，每次再自行貼補甲○○二、三百元的飯錢及飲
    料費，且伊將募得之款項交給乙○○時，乙○○會說要拿去
    買東西，下次再去該教養院時，就會看見那些東西，因伊見
    乙○○確實有將捐款用在院童上，才會義務幫忙募款，伊沒
    有假藉名義向人詐騙捐款等語。
四、經查：
  (一)另案被告乙○○係於91年間在嘉義市荖藤里荖藤宅29之5號
    經營未立案之蓮心殘障教養院，免費照顧殘障院童之事實，
    業經證人即該教養院院童丁○○之父親羅豐呈於本院審理中
    具結證稱：因伊找不到適合收容伊重度智障女兒丁○○的場
    所，於91年間透過友人介紹，將丁○○送到蓮心殘障教養院
    ，當時該教養院已蓋好一間鐵皮屋，旁邊還有一間尚未施工
    ，放有一堆磚頭，院內另有2 個院童，伊有說要付費給該教
    養院，但院長夫婦不收，也沒有叫伊捐款，還表示他們要向
    政府申請牌照，等牌照下來就可以向政府申請經費，後來新
    聞報導該教養院涉嫌詐欺後，他們就把伊女兒送回來，而在
    伊女兒住在教養院的那段時間，伊約一、二個月去看女兒一
    次，該教養院是由院長夫婦及他們的女兒在照顧院童，起先
    還有請別人來煮飯及照顧，伊女兒在該教養院時被照顧的很
    好，被送回來後，常到處亂跑找不到人等語（見本院卷第87
    -90 頁），並有院童丁○○之基本資料及證人羅豐呈於91
    年3 月13日將伊女兒丁○○送至蓮心殘障教養院時所簽立之
    切結書各1 份在卷可憑【見高雄市政府警察局三民第二分局
    高市警三貳分三字第0920024066號卷（以下簡稱警卷二）第
    68-67 頁），被告及檢察官對本案卷內證據資料之證據能力
    均不爭執，合先敘明】，足見被告乙○○確自91年間起經營
    蓮心殘障教養院，並免費收容照顧殘障院童無訛。是被告丙○○辯稱：伊見蓮心殘障教養院有在照顧院童，經營困難，
    才幫忙募款等情並非虛妄，堪以採信，尚難認被告丙○○有
    何以不實原因向民眾募款之情事。雖另案被告乙○○自承其
    所經營之蓮心殘障教養院並未向行政主管機關辦理登記，惟
    此係屬行政機關對於教養院之管理範疇，與被告丙○○是否
    涉犯詐欺罪尚屬無涉。
  (二)本案經警方查悉之捐款人有潘美蓉、張美玉及嘉義市城隍廟
    會計林青珍三人，證人潘美蓉及張美玉均於警詢中證稱：因
    另案被告甲○○於92年11月5 日持蓮心殘障教養院之簡介宣
    傳單向渠等遊說該教養院需要錢，向渠等募款，渠等各捐10
    0 元，甲○○有開立感謝狀給渠等語（見警卷二第36-39 頁
    ）；證人林青珍於警詢中證稱：城隍廟因舉辦慈善活動，一
    共捐助12家教養院，故本廟慈善會會員20餘人於91年11月10
    日前往蓮心殘障教養院捐助18,000元及白米32斤，因蓮心殘
    障教養院曾拿簡介資料給慈善會，才會去捐助等語（見警卷
    二第31-33 頁）。而依上開證人等證述情節，渠等均係因見
    蓮心殘障教養院之簡介，認該教養院缺乏經費照顧院童方捐
    助金錢或白米，然該教養院簡介照片上之院童，係該教養院
    所收容照顧之院童，且其中一人為證人羅豐呈之女兒丁○○
    等情，業經證人羅豐呈證述在卷（見本院卷第90頁），而蓮
    心殘障教養院既有免費收容照顧丁○○等院童，則另案被告
    甲○○持該教養院簡介，以該教養院需經費照顧院童為由向
    被害人張美蓉等人募款，尚難認係施用「詐術」之行為，更
    遑論被告丙○○搭載另案被告甲○○向被害人張美蓉等人募
    款之行為，係施用「詐術」之行為。
  (三)另案被告甲○○雖於警詢及本院就檢察官聲請羈押訊問時均
    供稱募款所得一半歸己所有，另一半交由被告丙○○帶回等
    語；然此為被告丙○○所否認，並辯稱：伊有將甲○○等會
    員募來的款項全數交給院長乙○○，伊是自掏腰包補貼補甲○○二、三百元吃飯及喝涼水云云，且另案被告甲○○及乙○○於本院審理中亦以證人身分具結證稱係甲○○所所募得
    款項均交由被告丙○○轉交予乙○○等語。惟依證人甲○○
    於本院證稱被告丙○○一個月平均有10餘天載其去各地募款
    等語（見本院卷第82、85頁），參以被告丙○○為職業計程
    車司機，收入不豐等情觀之，被告丙○○豈可能每月10餘天
    不工作，還每次自掏腰包貼補甲○○二、三百元之理？是被
    告丙○○辯稱會員募款所得均全數繳回給乙○○，並沒有一
    半歸會員所有之情形及證人證人甲○○、乙○○於本院審理
    中附和其詞，與常情有違，均不足採信。然被告丙○○之辯
    解雖不足採信，但不能即反證被告丙○○有詐欺之犯行，且
    蓮心殘障教養院既確實有免費收容照顧殘障院童之事實，而
    其以募款所得之一半歸會員所有之方式，鼓勵會員對外募款
    等情，亦為被告丙○○及證人乙○○、甲○○事後否認在卷
    ，並無其他補強證據足認與事實相符，實難逕據此率予推認
    被告丙○○有何詐欺情事。
五、綜上所述，被告丙○○駕車搭載另案被告甲○○等人向民眾
    募款之際，既確有蓮心殘障教養院之存在，且該教養院確有
    免費收容照顧殘障院童，被告丙○○之募款原因並未有不實
    之情形，尚難逕據此率予推認被告丙○○有何詐欺情事。此
    外，復查無其他積極確切之證據，足資證明被告丙○○有何
    公訴人起訴事實所載之常業詐欺取財犯行，不能證明其犯罪
    ，揆諸前揭規定及說明，本院自應諭知被告丙○○無罪之判
    決。
據上論斷，應依刑事訴訟法第301 條第1 項，判決如主文。
本案經檢察官吳協展到庭執行職務。
中　　華　　民　　國　　94　　年　　8 　　月　　16　　日
                  刑事第一庭  審判長法  官  裕斗
                                    法  官  方百正
                                    法  官  廖純卿
以上正本證明與原本無異。
如不服本判決，應於判決送達後10日內，向本院提出上訴狀。
中　　華　　民　　國　　94　　年　　8 　　月　　19　　日
                                    書記官  劉企萍
